【裁判字號】    89,台上,455
【裁判日期】    890126
【裁判案由】    偽造文書
【裁判全文】
最高法院刑事判決                                八十九年度台上字第四五五號
    上訴人  台灣高等法院台南分院檢察署檢察官
    被  告  甲○○  女
右上訴人因被告偽造文書案件，不服台灣高等法院台南分院中華民國八十六年十二月
十七日第二審判決 (八十六年度上訴字第九三六號，起訴案號：台灣台南地方法院檢
察署八十五年度偵字第一一二七三號) ，提起上訴，本院判決如左：
    主  文
原判決撤銷，發回台灣高等法院台南分院。
    理  由
本件原判決認定：(一)被告甲○○（別名陳乃甄）自民國八十四年五月十日起，明知投
資失敗財務困難，已無支付能力，仍基於意圖為自己不法所有之概括犯意，自八十四
年五月十日起至八十五年九月一日止，在台南縣佳里鎮○○街八十六號自宅，招集民
間互助會，自任會首，在各該互助會標會期間，分別冒用原判決附表一虛偽人頭欄所
列名義或會員名義，或偽造署押、或未偽造署押，而偽造載明競標金額文義之標單，
用以參與競標得逞（詳如原判決附表一人頭詐標會數欄、冒會員名義詐標欄所載），
足生損害於被冒用名義者，並使各活會會員陷於錯誤而交付會款，共詐得如原判決附
表二倒會金額欄所載款項，嗣於八十五年九月一日倒會逃離住處，使各會員追索無著
。(二)甲○○又基於同一詐欺概括犯意，明知已無支付能力，仍於：(1)八十五年八月二
十八或二十九日，透過不知情之林郭月華向楊靜如佯稱要為其配偶開代書事務所，而
詐借新台幣（下同）二十萬元，使楊靜如不疑有詐而如數借給。(2)八十五年八月十五
日李靜華標得會款後，甲○○佯稱將會款中之十萬元借給朋友使用，使李靜華不疑有
詐而同意借給。(3)八十五年八月二十二日、同月二十八日，透過不知情之林郭月華向
王興華佯稱要週轉資金，依序詐借二十萬元、十萬元，使王興華不疑有詐，而如數交
付。(4)八十五年八月五日起至同年月三十日止，前後數次向林郭月華佯稱要為配偶開
代書事務所或整修美容院，使林郭月華不疑有詐而如數交付借款，合計借給二百四十
五萬元。(5)八十五年七月十日、十五日向劉麗珠佯稱要買房子欲借十二萬元、十萬元
，使劉麗珠不疑有詐而如數交付，共借給二十二萬元。嗣甲○○潛逃無蹤，楊靜如等
人始悉受騙等情。因而撤銷第一審判決，改判論處甲○○連續行使偽造私文書，足以
生損害於他人罪刑，固非無見。
惟查：(一)科刑之判決書，對於犯罪事實必須明白記載，始足以資論罪科刑。本件原判
決認定被告甲○○冒用會員或人頭名義詐標會款，詳如原判決附表一「人頭詐標會數
」欄、「冒會員名 (義) 詐標」欄所載。但同附表所列之互助會多達五十組，其「冒
會員名（義）詐標」欄上均未記載被冒標之會員姓名，僅其中一部分註記１、２、３
、５等數字，上開數字意何所指？被告究竟有無冒用會員名義詐標會款？事實殊不明
瞭；又原判決認定被告詐得如原判決附表二「倒會金額」欄所載款項，但同附表所列
之受害人中，編號五、二十三、二十五、四十九、五十四、五十七、五十八號 (即陳
姿瑩、陳榮錦、何珠岑、李軒志、楊靜如、王興華、林郭月華) 等七人之「倒會金額
」欄均記載「○」，究竟同附表所列之受害人是否均為會員，是否均被倒會，事實亦
欠明確，自不足以資論罪科刑，難稱適法。(二)一般僅記載姓名及一定金額之紙條，由
其內容觀之，實不足以明瞭其用意何在。必須依互助會之習慣或特約，始能瞭解該金
額係標取會款之利息，該姓名係標取會款之會員，而足以表示一定用意之證明，故僅
記載姓名及一定金額之標單，應屬修正前刑法第二百二十條之準私文書。原判決事實
欄記載被告冒用虛偽人頭或會員名義，或偽造署押、或未偽造署押，而偽造載明競標
金額文義之標單等情，所稱「或未偽造署押，而偽造載明競標金額文義之標單」部分
，如何據以辨明標單之作成名義人，已欠明瞭，且理由欄逕認被告所偽造之標單係刑
法第二百十條之私文書，亦有未洽。(三)未受請求之事項予以判決者，其判決當然違背
法令，刑事訴訟法第三百七十九條第十二款定有明文。又案件起訴後，檢察官就其認
有裁判上一罪關係之事實函請併辦，此項公函非屬訴訟上之請求，目的僅在促使法院
之注意，法院如果併同審判，固係審判不可分法則之適用所使然，如認不成立犯罪或
無裁判上一罪關係，自不能就函請併辦之事實為裁判。本件檢察官僅就被告招會部分
之犯罪事實提起公訴，原判決理由第四項則敘稱：公訴意旨另以被告連續向原判決附
表二所列編號一、三、五、十六、二十三、二十五、四十九、五十號（即王蔎蘼、黃
金雀、陳姿瑩、陳梅香、陳榮錦、何珠岑、李軒志、林姬妙）等八位被害人騙借金錢
，涉有詐欺取財罪嫌部分，應與該罪之構成要件不符，惟因公訴人認此部分與論處詐
欺罪部分，有連續犯裁判上一罪關係，爰不另為無罪諭知云云，竟對於送請併辦部分
予以判決，自屬違法。又原判決認定被告分別向楊靜如、李靜華、王興華、林郭月華
、劉麗珠等五人詐借款項，就該部分事實一併判決，但未說明併予審判之理由，亦有
可議。以上情形，或為上訴意旨所指摘，或為本院依職權得調查之事項，應認原判決
有發回更審之原因。
據上論結，應依刑事訴訟法第三百九十七條、第四百零一條，判決如主文。
中      華      民      國    八十九    年     一       月    二十六    日
                              最高法院刑事第九庭
                                  審判長法官  張  信  雄
                                        法官  賴  忠  星
                                        法官  張  清  埤
                                        法官  林  永  茂
                                        法官  蕭  仰  歸
      右正本證明與原本無異
                                              書  記  官
中      華      民      國    八十九    年      二      月      二      日
                                                                        Ｖ


司法院資訊處製作；財團法人民間司法改革基金會備份。
